臺灣屏東地方法院民事判決　九十年度重訴字第二八七號
　　原　　　告　　庚○○
　　　　　　　　　乙○○
　　　　　　　　　戊○○
　　　　　　　　　丁○○
　　　　　　　　　子○○
　　　　　　　　　丑○○
　　　　　　　　　辛○○
　　　　　　　　　丙○○
　　　　　　　　　己○○
　　　　　　　　　壬○○
　　　　　　　　　癸○○
　　被　　　告　　甲○○
右當事人間請求返還土地等事件，本院判決如左：
    主      文
被告應將坐落屏東縣長治鄉○○段八七一之八地號土地所有權移轉登記與原告公同共
有。
原告其餘之訴及假執行之聲請均駁回。
訴訟費用由被告負擔。
    事      實
甲、原告方面：
一、聲明：求為判決（一）如主文第一項所示。（二）被告應將土地返還原告。（三
    ）返還前項土地部分，願供擔保，請准宣告假執行。
二、陳述：
(一)緣坐落屏東縣長治鄉○○段八七一地號及同段八七一之八地號土地原係訴外人邱
    仁堂所有，嗣由訴外人邱應華、邱振有繼承取得，而依抽籤方式，邱應華抽得八
    七一地號土地，邱振有抽得八七一之八號土地，但因土地代書或地政人員作業疏
    失，於土地登記簿上誤將八七一地號土地所有人登記為邱振有，八七一之八地號
    土地所有權人誤登記為邱應華，然邱應華及邱振有卻對上開錯誤茫然不知，嗣邱
    應華去世，由庚○○、邱琪昌（已死亡，繼承人為原告乙○○、戊○○、丁○○
    、子○○、丑○○、辛○○）、邱昌（已死亡，繼承人為原告丙○○、壬○○
    、癸○○、己○○）共同繼承，繼續占有系爭八七一地號土地耕作，並認對該占
    有耕作之八七一地號土地有所有權，而於民國五十五年三月間，將占有中之系爭
    八七一地號土地，出售予被告並由證人黃有德偕同被告至現場指界，但因買賣雙
    方皆未向地政機關申請鑑界，承辦代書亦不知有上開錯誤情形，至買賣雙方不知
    出賣及交付之標的與所有權狀及土地登記簿上登記之地號不同，故將系爭八七一
    之八地號土地移轉登記予被告，然被告卻一直占有耕作系爭八七一地號土地至今
    。因此本件買賣契約標的為系爭八七一地號土地，於買賣過程中，若有移轉不動
    產所有權之意思，亦係存於系爭八七一地號土地，而欠缺移轉系爭八七一之八地
    號土地所有權之意思，被告實未取得系爭八七一之八地號土地所有權，系爭買賣
    行為並未完成，原告自有權請求被告將系爭八七一之八地號土地返還，爰依所有
    權及不當得利之法律關係，請求被告將系爭八七一地號土地返還即移轉登記予原
    告公同共有。
(二) 土地法第四十三條登記有絕對效力之規定，係為保護信賴登記之第三人，被告
     為本件買賣契約之當事人，並無該法條之適用。
三、證據：提出土地登記謄本一件、土地地籍圖一件、戶籍登地資料二件為證及聲請
    訊問證人黃有德。
乙、被告方面：
一、聲明：求為判決駁回原告之訴及假執行之聲請。
二、陳述：
(一)被告於五十五年三月十五日向訴外人邱琪昌購買系爭八七一之八地號土地，係經
    買賣雙方訂立買賣契約書，並於鈞院辦妥公證確認雙方之真實意思，買賣過程中
    出賣人為邱琪昌非原告等人，且邱琪昌並未協同被告至現場看土地，僅出示系爭
    八七一之八地號土地所有權狀，並表示欲出賣權狀上所載系爭八七一之八地號土
    地之意思，至買賣行為完成後辦妥所有權移轉登記交付土地時，方將系爭八七一
    地號土地交予被告，由被告耕作三十餘年至今。然買賣雙方買賣契約中所載之八
    七一之八地號土地，面積為五三八○平方公尺，出賣人交付之系爭八七一地號土
    地面積則為五三○六平方公尺，尚不足七十四平方公尺，依公告現值每平方公尺
    新台幣千二百元計，出賣人之違約行為使被告蒙有新台幣十五萬九千八百四十八
    元之損失（計算式：74*1200*0.05*36=159848）。
(二)而系爭八七一之八地號土地於民國二十二年八月二十二日為共有物分割，登記為
    邱應華所有，嗣於二十六年四月十日由邱琪昌、邱昌、庚○○三人繼承共有，
    再於五十五年三月二十六日因買賣移轉登記予被告，另系爭八七一地號土地原為
    邱振有所有，於五十七年七月二十六日因買賣移轉登記予邱玉娣，兩地之土地面
    積迥然不同，且地政機關實地測量鑑界固定位置時，所有權人必須至現場會同辦
    理，審核嚴格，不容有誤。再依屏東地政事務所九十年四月三日九十屏所地一字
    第四○五五號函內容亦證系爭土地登記並無錯誤情形。且系爭八七一之八地號土
    地分別於四十九年四月二十五日、五十一年五月二十三日、五十一年九月十二日
    、五十二年一月五日、五十三年四月二十七日、五十四年九月二日向地政機關為
    抵押權設定登記；系爭八七一地號土地先後亦於三十六年四月九日、五十四年十
    月二十一日、五十五年十月十三日、八十六年七月十三日向地政機關辦理抵押權
    設定登記，各所有人上開行為即為行使其所有權，可證其所有權登記並無錯誤，
    原告空言土地代書或地政人員之疏失，無明確事證以資證明。
(三)買賣系爭土地過程中，證人黃有德並未實際參與系爭土地買賣事宜，僅通知被告
    至出賣人邱琪昌家洽談，是時出賣人邱琪昌出示系爭八七一之八地號土地所有權
    狀後，即至代書處簽訂買賣契約書，並交付價金，辦理所有權移轉登記手續，出
    賣人及證人並未協同被告至現場指界，而被告因另有同地段八七四之三地號土地
    在其附近，即明瞭系爭八七一之八地號土地與同地段八七四之三地號土地十分相
    近而未要求至現場看土地，豈知出賣人竟交付面積不足之八七一地號土地，使被
    告受騙並蒙受損失。而被告原有之鄰近八七四之三地號土地與系爭八七一地號土
    地亦未如證人所言僅隔田埂相連，而係隔一大排水溝，可見證人對系爭八七一地
    號土地並不清楚，證言難以採信。
(四)依民法第三百四十五條及土地法第四十三條規定，出買人既出示系爭八七一之八
    地號土地所有權狀、簽訂買賣契約書為價金之交付並辦理所有權移轉登記，被告
    購買系爭八七一之八地號土地買賣之債權行為已經成立，後辦理所有權移轉登記
    手續，被告依法取得系爭八七一之八地號土地已生物權移轉效力，自應受土地法
    第四十三條規定之保護。而系爭八七一地號土地已於五十七年七月二十六日因買
    賣移轉登記予邱玉娣，再於七十九年六月一日贈與移轉登記予邱勤娣所有，被告
    對系爭八七一地號土地已無所有權可言，如何以買賣關係出賣予被告，原告所稱
    其出賣系爭八七一地號土地之買賣，並未訂立買賣契約亦未辦理所有權移轉登記
    ，該買賣契約依法無效。再者，出賣人雖交付予被告者係八七一地號土地，然不
    動產所有權之移轉不以交付為生效要件，土地所有權移轉登記為所有權生效要件
    ，交付為收益權生效要件，兩者並不相同，最高法院著有判例可為參照，則被告
    取得系爭八七一之八地號土地已發生效力，得排除他人之干涉。
(五)被告購買之系爭八七一之八地號土地，現由第三人邱勤娣無權占有耕作中，業經
    被告於鈞院以八十九年度重訴字第二六○號民事判決中訴請邱勤娣返還土地勝訴
    ，嗣邱勤娣不服提起上訴，刻正由臺灣高等法院高雄高分院以九十年度重上字第
    一一二號審理中，至被告無權占有第三人邱勤娣之系爭八七一地號土地，已於八
    十九年三月二十三日經屏東縣長治鄉調解委員會八十九年民調字第○四七號聲請
    中宣布返還予邱勤娣，綜上所述，原告提起本訴，顯無理由。
三、證據：提出買賣契約書、公證書各一件、本院八十九年度重訴字第二六○號民事
    判決及臺灣高等法院高雄高分院以九十年度重上字第一一二上訴狀一件為證。
    理      由
一、本件原告起訴主張坐落屏東縣長治鄉○○段八七一地號及同段八七一之八地號土
    地原係原告先祖邱仁堂所有，嗣由邱應華、邱振有繼承並依抽籤方式各自取得八
    七一地號、八七一之八號土地，但因土地代書或地政人員作業疏失，於土地登記
    簿上誤將八七一地號及八七一之八地號土地分別誤載為邱振有、邱應華所有，然
    邱應華及邱振有卻對上開錯誤茫然不知，嗣邱應華去世，由庚○○、邱琪昌（已
    死亡，繼承人為原告乙○○、戊○○、丁○○、子○○、丑○○、辛○○）、邱
    昌（已死亡，繼承人為原告丙○○、壬○○、癸○○、己○○）共同繼承，繼
    續占有系爭八七一地號土地耕作，並認對該占有耕作之八七一地號土地有所有權
    ，而於五十五年三月間，將占有中之系爭八七一地號土地，出售予被告，但因買
    賣雙方皆未向地政機關申請鑑界，至買賣雙方不知出賣及交付之標的與所有權狀
    及土地登記簿上登記之地號不同，故將系爭八七一之八地號土地移轉登記予被告
    ，然被告卻一直占有耕作系爭八七一地號土地至今。因此本件買賣契約標的為系
    爭八七一地號土地，於買賣過程中，倘有移轉不動產所有權之意思，亦係存於系
    爭八七一地號土地，欠缺移轉系爭八七一之八地號土地所有權之意思，被告未取
    得系爭八七一之八地號土地所有權，原告自有權請求被告將系爭八七一之八地號
    土地返還，爰依所有權及不當得利之法律關係，請求被告將系爭八七一地號土地
    返還即移轉登記予原告公同共有。
二、被告則以（一）其於五十五年三月十五日向訴外人邱琪昌購買系爭八七一之八地
    號土地，係由邱琪昌出示系爭八七一之八地號土地所有權狀後，雙方訂立買賣契
    約書，並於本院辦妥公證確認雙方之真實意思，並無原告所言登記錯誤情形，至
    買賣行為完成後辦妥所有權移轉登記交付土地時，方將系爭八七一地號土地交予
    被告，由被告占有耕作三十餘年至今，買賣過程中，出賣人邱琪昌及證人黃有德
    均未協同被告至現場看土地，依民法第三百四十五條及土地法第四十三條規定，
    出買人既出示系爭八七一之八地號土地所有權狀、簽訂買賣契約書為價金之交付
    並辦理所有權移轉登記，被告購買系爭八七一之八地號土地買賣之債權行為已經
    成立，後辦理所有權移轉登記手續，被告依法取得系爭八七一之八地號土地已生
    物權移轉效力，自應受土地法第四十三條規定之保護。（二）系爭八七一地號土
    地已於五十七年七月二十六日因買賣移轉登記予邱玉娣，再於七十九年六月一日
    贈與移轉登記予邱勤娣所有，被告對系爭八七一地號土地已無所有權可言，如何
    以買賣關係出賣予被告，原告所稱其出賣系爭八七一地號土地之買賣，並未訂立
    買賣契約，亦未辦理所有權移轉登記，該買賣契約依法無效，且出賣人雖交付予
    被告者係八七一地號土地，然不動產所有權之移轉不以交付為生效要件，土地所
    有權移轉登記為所有權生效要件，交付為收益權生效要件，兩者並不相同，則被
    告取得系爭八七一之八地號土地已發生效力，得排除他人之干涉等語，資為抗辯
    。
三、查原告主張原告乙○○、戊○○、丁○○、子○○、丑○○、辛○○之被繼承人
    邱琪昌；及原告丙○○、壬○○、癸○○、己○○之被繼承人邱昌，以及原告
    庚○○於五十五年三月間出賣土地予被告，隨之將系爭八七一之八地號土地移轉
    登記予被告，但所交付之土地卻為系爭八七一地號土地，並由被告占有系爭八七
    一地號土地耕作至今乙節，業據其提出土地登記謄本一件及戶籍登地資料二件為
    證，且為被告所不爭執，自堪信其主張為真實，是本件首應審究者為兩造買賣契
    約之標的為系爭八七一或八七一之八地號土地。
四、經查，原告主張邱琪昌、邱昌及原告庚○○於五十五年間出賣予被告之土地係
    系爭八七一地號土地，洽談土系爭地買賣當時並與證人黃有德偕同被告至系爭八
    七一地號土地現場指明出賣之地為該地，隨後並將占有中之系爭八七一地號土地
    交付予被告耕作至今之事實，業據證人黃有德於本院審理時到場證稱：「我們三
    人有去看現場，他們之間的價金問題，我都不知道，我只有和他們去看土地而已
    」等語（見本院九十年十二月二十五日準備程序筆錄）。且查出賣人邱琪昌、邱
    昌及庚○○交付被告者確為系爭八七一地號土地，被告對其於五十五年占有系
    爭八七一地號土地至今情事亦不爭執，佐以被告辯稱其買受系爭土地時原已有同
    地段八七四之三地號土地在系爭土地鄰近等詞，而系爭八七一地號土地與被告原
    有之八七四之三地號土地相鄰，有原告提出土地地籍圖一件附卷可稽，則原告主
    張其於上開買賣契約中之標的為系爭八七一地號土地之事實，應堪採信。至被告
    雖辯稱兩造之買賣契約書及公證書上所載之買賣標的為系爭八七一之八地號土地
    ，故兩造買賣之土地應為系爭八七一之八地號土地云云，惟查此係於買賣當初邱
    琪昌、邱昌、庚○○及被告將買賣之系爭八七一地號土地誤認為八七一之八地
    號，仍無礙於雙方買賣之標的為系爭八七一地號土地之事實，故被告所辯尚不足
    採。
五、按無法律上之原因而受利益，致他人受損害者，應返還其利益，民法第一百七十
    九條前段定有明文。查邱琪昌、邱昌、庚○○及被告之買賣契約債權行為標的
    雖為系爭八七一地號土地，然雙方於不動產物權移轉登記時，將土地所有權狀上
    所載之八七一之八地號土地誤認為系爭八七一地號土地，而就系爭八七一之八地
    號土地之所有權辦理移轉登記，雙方對系爭八七一之八地號土地仍有移轉所有權
    之意思，依不動產物權行為之無因性，被告取得系爭八七一之八地號土地。然系
    爭八七一之八地號土地既非買賣範圍之內，則被告取得系爭八七一之八地號土地
    ，並無法律上之原因，致原告受有損害，則依首開法條，被告自負歸還其利益之
    義務，故原告依不當得利之法律關係請求被告將系爭八七一之八地號土地移轉登
    記予原告共同共有，應屬有據，此部分之請求應予准許。
六、至原告請求被告返還系爭八七一之八地號土地部分，該土地現登記名義人為第三
    人邱勤娣，並由邱勤娣占有中，業經被告前向本院提起八十九年度重訴字第二六
    ○號訴訟訴請邱勤娣返還系爭八七一之八地號土地，經本院判決被告勝訴，嗣邱
    勤娣不服提起上訴，現由臺灣高等法院高雄分院以九十年度重上字第一一二號審
    理中，有被告提出之上訴理由狀附卷可稽，該土地現既非由被告占有中，則原告
    請求被告返還土地，即非有據，所訴不應准許。又原告此部分既受敗訴判決，其
    假執行之聲請即失所依據，應併予駁回。
據上論結，原告之訴為一部有理由，一部為無理由，並依民事訴訟法七十九條但書，
判決如主文。
中　　　華　　　民　　　國　　九十一　　年　　　一　　　月　　二十三　　日
                                    臺灣屏東地方法院民事第一庭
~B審判長法官　洪  有  川
~B法　　　官　王  幸  華
~B法　　　官　柯  雅  惠
右為正本係照原本作成。
如不服本判決，應於送達後廿日內，向本院提出上訴狀。
~B法院書記官　粘  嫦  珠
中　　　華　　　民　　　國　　九十一　　年　　　一　　　月　　二十三　　日
